【裁判字號】    90,台上,2425
【裁判日期】    900425
【裁判案由】    違反公職人員選罷免法
【裁判全文】
最高法院刑事判決                            九十年度台上字第二四二五號
    上  訴  人  甲○○
    選任辯護人  江雍正律師
                陳慧錚律師
                吳建勛律師
右上訴人因違反公職人員選罷免法案件，不服台灣高等法院高雄分院中華民國九十
年一月三十日第二審判決（八十九年度上訴字第一五五二號，起訴案號：台灣高雄地
方法院檢察署八十七年度選偵字第七五、七七、八五、八九、九○號），提起上訴，
本院判決如左：
    主  文
原判決關於甲○○部分撤銷，發回台灣高等法院高雄分院。
    理  由
本件原判決認定：上訴人甲○○於民國八十七年第四屆立法委員競選期間，在高雄縣
岡山鎮一帶，為民主進步黨之立法委員候選人陳三思助選，而於八十七年九月間，以
新台幣（下同）一萬五千元之代價，買入香皂禮盒（每盒價值一百二十五元，原判決
事實欄誤載為一百二十元），充為行賄有投票權人投票支持陳三思之對價。乃基於概
括犯意，自八十七年十一月間某日起，先在高雄縣岡山鎮○○路一二九巷十七號連美
銀住處，將上開香皂禮盒十一盒及陳三思之競選宣傳單，交予有犯意聯絡之連美銀（
經公訴人另案聲請簡易判決處刑），囑其將香皂禮盒及陳三思之競選宣傳單，交付有
投票權之鄰居，約其投票支持候選人陳三思。嗣連美銀各交付香皂禮盒一盒及陳三思
之競選宣傳單予有投票權之劉林秀利、呂美雲、蕭碧桃、魏秀桃、劉蘇金葉、楊金釵
、余錦霞、林銀樹、呂桂荏等人，而約彼等投票支持候選人陳三思。上訴人又於八十
七年十一月間某日，至高雄縣彌陀鄉○○路北三巷九號，交付上開香皂禮盒四盒及陳
三思之競選宣傳單予有投票權之堂弟吳文忠，約其投票支持候選人陳三思；復於同月
間，將其餘香皂禮盒一百零五盒，在高雄縣岡山地區一帶，先後分別交付予有投票權
之人，而約其投票支持候選人陳三思等情。因而維持第一審論處上訴人以共同連續對
於有投票權之人，交付賄賂，而約其投票權為一定之行使罪刑部分之判決，駁回上訴
人在第二審之上訴。固非無見。
惟查：(一)有罪之判決書，其事實一欄為適用法令之依據，故舉凡與適用法令有關之一
切犯罪構成要件之事實，均應依職權詳加審認記載，始足為適用法令及判斷其適用當
否之準據。而公職人員選舉罷免法第九十條之一第一項之投票行賄罪，乃刑法第一百
四十四條投票行賄罪之特別法，以對於有投票權之人，行求、期約或交付賄賂或其他
不正利益，而約其不行使投票權或為一定之行使者，為構成要件，其行求、期約、交
付行為，係屬階段行為，倘屬最後階段之交付賄賂行為，除須有交付之對象，即有投
票權之收受賄賂者外，且必已完成交付之行為，始足當之；否則仍屬期約或行求之階
段。又因收受賄賂之有投票權人，刑法第一百四十三條亦設有投票受賄罪之處罰規定
，二者乃必要共犯中之對向犯，以彼此之間相互對立之意思，業經合致而成立犯罪。
從而論處被告以對於有投票權之人，交付賄賂，而約其投票權為一定之行使罪刑時，
該判決之事實欄內，對於交付賄賂對象之有投票權人究為何人之犯罪構成要件事實，
自應予以明確之記載。原判決認定上訴人將香皂禮盒一百零五盒，在高雄縣岡山地區
一帶，先後分別交付與有投票權之人，而約其投票支持候選人陳三思等情部分，於事
實欄內，並未具體記載上訴人行賄之對象究係何人；理由欄內，亦未說明其憑以認定
各該收受禮盒者確係有投票權之人，及與上訴人之間彼此交付、收受賄賂之對立意思
，業經合致之依據，遽依公職人員選舉罷免法第九十條之一第一項論上訴人以對於有
投票權之人，交付賄賂，而約其投票權為一定之行使罪，於法自屬有違。(二)有罪判決
所憑之證據及其說明之理由，均須與卷內之證據資料相適合，否則即有證據上理由矛
盾之違法。本件原判決認定經檢察官在上訴人住處查獲之名單三張，係「記載行賄禮
盒（原判決事實欄第四項誤載為禮金）之選舉人名單」，然上訴人共僅購置一百二十
盒之香皂禮盒，其中交付吳文忠者為四盒等情，亦為原判決所認定之事實；而依卷內
資料，該三張名單上所載之數目總和，遠逾一百二十份；且關於吳文忠部分，則分載
有：「吳文忠10.」、「吳文忠1.」、「文忠10.」等字樣（見警卷(三)第十至十二頁），
均與原判決認定之前揭事實不相適合，是否確屬上訴人所有，供其對有投票權人交付
賄賂犯罪所用之物，顯然仍有疑義。原判決未予究明，遽採為認定上訴人犯行所憑證
據之一，並適用刑法第三十八條第一項第二款有關供犯罪所用之物之規定，宣告沒收
，亦難謂為適法。上訴意旨執以指摘，非無理由，應認原判決關於上訴人部分，有撤
銷發回之原因。
據上論結，應依刑事訴訟法第三百九十七條、第四百零一條，判決如主文。
中      華      民      國     九十     年      四      月    二十五    日
                              最高法院刑事第十二庭
                                  審判長法官  林  增  福
                                        法官  邵  燕  玲
                                        法官  吳  昆  仁
                                        法官  陳  世  雄
                                        法官  惠  光  霞
      右正本證明與原本無異
                                              書  記  官
中      華      民      國     九十     年      五      月      一      日
                                                                        Ｖ


司法院資訊處製作；財團法人民間司法改革基金會備份。
